最高法院刑事判決　　　　　　九十六年度台上字第五五０二號
上　訴　人　甲○○
選任辯護人　張世柱律師
上　訴　人　乙○○
選任辯護人　吳明益律師
上列上訴人等因貪污案件，不服台灣高等法院花蓮分院中華民國
九十五年五月十七日第二審判決（九十四年度矚上訴字第一號，
起訴案號：台灣花蓮地方法院檢察署九十二年度偵字第二七七五
號、九十三年度偵字第二三０、二九五、三六四、四五二號），
提起上訴，本院判決如下：
    主  文
原判決關於甲○○、乙○○部分撤銷，發回台灣高等法院花蓮分
院。
    理  由
本件原判決認定上訴人甲○○自民國八十八年底至九十一年一月
三十一日止，經花蓮縣政府借調擔任教育局局長，負責花蓮縣政
府教育局（下稱花蓮縣教育局）各項預算之決策、執行及監督等
職務。上訴人乙○○於九十及九十一年間，任職花蓮縣教育局國
教課（下稱國教課）技士。曾文賢於九十年間擔任花蓮縣水璉國
中籌備處總務主任，彼等均係依據法令從事公務之人員。張志強
係花蓮縣立萬榮國民小學（下稱萬榮國小）校長，謝東宏係振宏
電訊科技有限公司（下稱振宏公司）負責人，林進展係全能廣告
企業社（下稱全能企業社）負責人，黃肇成係上淯有限公司（下
稱上淯公司）負責人，王榮華係揚立資訊有限公司（下稱揚立公
司）負責人，李燕進係揚立公司員工，范新仁係益峰企業社負責
人，洪敏郎係瑞光儀器有限公司（下稱瑞光公司）員工。花蓮縣
教育局於九十年間，辦理水璉國中「各科教學及辦公設備」、「
教學與行政電腦設備」採購案，甲○○基於花蓮縣教育局局長之
職權，對於採購案之規劃、設計、編列預算、招標作業等，有決
策、執行及監督之職責，而乙○○為上開採購案之承辦人員，負
責該採購案之規劃、設計、編列預算、招標作業等事宜，彼等為
購辦公用物品，而辦理前述採購案。九十年四、五月間，前述二
採購案開始準備進入招標程序時，有意參與投標之振宏公司謝東
宏，得知益峰企業社范新仁、上淯公司黃肇成均有意參與投標，
謝東宏乃透過林進展，林進展再透過張志強向甲○○關說，甲○
○同意協助並指示承辦技士乙○○配合，惟要有意投標之廠商自
己先協調好。謝東宏、范新仁、黃肇成、林進展、張志強五人，
乃基於對於甲○○、乙○○二人關於違背職務之行為交付回扣之
共同犯意聯絡，謝東宏、黃肇成、范新仁三人並基於意圖影響決
標價格及獲取不法利益之共同犯意聯絡，於九十年七、八月間取
得協議，使原欲參與投標之振宏公司謝東宏不為投標，上述「教
學與行政電腦設備」採購案由上淯公司黃肇成投標，「各科教學
及辦公設備部分」由益峰企業社范新仁投標，並約定得標後由黃
肇成及范新仁各提供彼等得標金額約一成之比例交付予謝東宏，
作為謝東宏、林進展、張志強之酬金及交付甲○○、乙○○之回
扣，甲○○、乙○○二人則基於購辦公用物品，收取回扣之共同
犯意聯絡，同時基於與謝東宏、黃肇成、范新仁三人共同意圖影
響決標價格及獲取不法利益之犯意聯絡，由甲○○指示乙○○配
合採用范新仁、黃肇成所製作之採購案規劃設計書，並協助由范
新仁、黃肇成標得前揭採購案。嗣於九十年十月初某日，由黃肇
成簽發如原判決事實欄所載面額三十五萬元之支票一紙（得標後
換為如原判決事實欄所載面額二十一萬六千元之支票一紙），由
范新仁簽發面額各七十萬元及一百五十萬元之支票，票面金額合
計二百四十一萬六千元之支票交付謝東宏，再轉交予林進展保管
作為交付回扣款之擔保。甲○○、乙○○、謝東宏、林進展、范
新仁、黃肇成、王榮華、洪敏郎、李燕進等人，遂共同基於意圖
影響決標價格及獲取不法利益之犯意聯絡，而以下列詐術或其他
非法之方法，使廠商無法投標，及使開標發生不正確結果，並使
公務員為違背職務之行為：(一)、乙○○為規避政府採購法施行細
則第三十八第一項第一款、第三款及本案投標須知第五十四項第
一款、第三款：「廠商有下列情形之一者，不得參加投標、作為
決標對象或發包廠商或協助投標廠商：(1)、提供規劃、設計服務
之廠商，於依該規劃、設計結果辦理之採購。……(3)、提供審標
服務之廠商，於該服務有關之採購」之規定，明知上淯公司黃肇
成、益峰企業社范新仁係本件採購案之實際設計規劃人，而請黃
肇成及范新仁提供設計規劃人員名單，供作日後招標時之審標人
，經黃肇成向揚立公司王榮華商議後，由王榮華徵詢揚立公司員
工李燕進同意後，提供和新科技股份有限公司（下稱和新公司）
李燕進，擔任水璉國中「教學與行政電腦設備」案之規劃設計人
。范新仁則與瑞光公司洪敏郎商議後，洪敏郎同意擔任「各科教
學及辦公設備」案之規劃設計人，黃肇成、范新仁即分別提供李
燕進（和新公司）、洪敏郎（瑞光公司）之名單予乙○○，乙○
○明知李燕進、洪敏郎並未實際規劃水璉國中前揭二項採購案，
仍指示曾文賢偽簽由和新公司李燕進、瑞光公司洪敏郎兩人，分
別無償協助水璉國中規劃設計上開二項採購案之簽呈公文書以為
掩飾，以利乙○○以李燕進、洪敏郎二人為原規劃設計人名義，
於開標時委請李燕進、洪敏郎二人擔任審標人，適時以資格或規
格不符為由，排除其他廠商參與投標，以規避上開規定，並使實
際設計規劃人之上淯公司黃肇成、益峰企業社范新仁得以參加投
標。曾文賢明知李燕進、洪敏郎並非前揭二採購案之實際規劃設
計人，竟與乙○○共同基於登載上開不實事項之犯意聯絡，於九
十年八月間某日，在水璉國中簽具前揭簽呈，並簽請不知情之水
璉國中校長洪錦煌倒填日期在上簽核，由曾文賢交給乙○○據以
作為上開二項採購案，以李燕進、洪敏郎為審標人之依據，足生
損害於該採購案之公平性及公眾。(二)、九十年十月二十六日，在
花蓮縣政府禮堂辦理前述「教學與行政電腦設備部分」採購案開
標時，李燕進負責投標廠商之規格審查，乙○○為採購案資格標
之初審審查人員，乙○○為協助上淯公司順利得標，於資格標審
查時，以旭強資訊有限公司（下稱旭強公司）投標未附當年度同
業公會會員證，與投標須知第六十五條第一項第四款之規定不符
為由，向開標主持人梁太然提出旭強公司資格不符，經梁太然認
定旭強公司資格不符後，排除旭強公司之投標資格，此標案最後
由上淯公司以三百零八萬五千元低於底價而得標，使開標發生不
正確結果。(三)、九十年十月二十六日，在花蓮縣政府禮堂辦理前
揭「各科教學及辦公設備部分」採購案開標時，乙○○為採購案
資格標之初審審查人員，乙○○為協助益峰企業社順利得標，於
資格標審查時，以聖林企業社投標未附現場勘查證明，與投標須
知第六十五條第一項第五款、第六十六條第一項第三款之規定不
符為由，向開標主持人梁太然提出聖林企業社資格不符，經梁太
然認定聖林企業社不符後，排除聖林企業社之投標資格，此標案
最後由益峰企業社以二千零七十九萬六千零十五元得標，使開標
發生不正確結果。上淯公司黃肇成、益峰企業社范新仁於標得前
揭二項採購案後，為依約交付報酬及回扣，乃分別以原交付二十
一萬六千元及七十萬元之支票給謝東宏，謝東宏與林進展將該二
紙支票持向鄒國清貼現，林進展於取得現金後，於九十年十月底
某日晚間，在張志強位於花蓮縣吉安鄉○○○街五十二巷三號住
處，交付張志強賄款八十萬元，張志強扣除其中之三十萬元作為
擔任白手套之酬金後，於當晚隨即前往甲○○位於花蓮縣吉安鄉
○○○街五十八號住處，將剩餘之五十萬元賄款交予甲○○收受
。嗣於九十年十二月十八日，花蓮縣政府將水璉國中有關各科教
學及辦公設備採購案之款項一千六百六十三萬六千八百十二元，
核撥至益峰企業社之帳戶後，范新仁隨即於同年十二月十九日，
自內提領現金一百五十萬元，於不詳時地交予謝東宏，林進展與
謝東宏共同扣除其中九十萬元作為酬勞後，即通知張志強前往林
進展位於花蓮市○○街辦公室，當場交付其中六十萬元予張志強
，由張志強於當晚在花蓮縣教育局局長辦公室，交付賄款六十萬
元予甲○○。謝東宏於九十年十二月中下旬，至機場接乙○○時
，在其車上交付乙○○現金三萬元之回扣；復於九十一年二、三
月間，另在其車上交付乙○○現金六萬元之回扣。總計交付甲○
○合計一百十萬元、乙○○合計九萬元賄款等情。因而撤銷第一
審關於上訴人二人部分之判決，改判論處上訴人二人共同依據法
令從事公務之人員，購辦公用物品，收取回扣罪刑，固非無見。
惟查：(一)、有罪判決書之事實一欄，為判斷其適用法令當否之準
據，法院應將依職權認定與論罪科刑有關之事實，翔實記載，然
後於理由內逐一說明其憑以認定之證據，並使事實認定與理由說
明，互相適合，方為合法。倘事實認定與理由說明，不相一致，
或事實與理由欄內之記載，前後齟齬，按諸刑事訴訟法第三百七
十九條第十四款後段規定，均屬判決理由矛盾之當然違背法令。
(1)、貪污治罪條例第四條第一項第三款所稱「建築或經辦公用工
程或購辦公用器材、物品收取回扣」及同條項第五款或第五條第
一項第三款「對於違背職務之行為收受賄賂」、「對於職務上之
行為收受賄賂」，其犯罪態樣不同。而所謂「回扣」與「賄賂」
，雖均屬對公務員之不法原因為給付，但前者係指公務員就應付
給之建築材料費、工程價款或購辦費用，向對方要約，提取一定
比率或扣取其中一部分，圖為自己不法之所有而言；後者則係指
對於公務員之職務行為或違背職務行為，給付具有一定對價關係
之金錢或可以金錢計算之財物等不法報酬而言。原判決事實欄或
認定記載：……謝東宏、范新仁、黃肇成、林進展、張志強五人
，乃基於對於甲○○、乙○○二人關於「違背職務之行為交付回
扣」之共同犯意聯絡（原判決第四頁第二十二至二十五行）……
約定得標後由黃肇成及范新仁各提供彼等得標金額約一成之比例
交付予謝東宏，作為謝東宏、林進展、張志強之酬金及交付甲○
○、乙○○之「回扣」，甲○○、乙○○二人則基於購辦公用物
品，收取「回扣」之共同犯意聯絡（原判決第四頁第三十行至第
五頁第一行）等情；或又認定記載：……張志強隨即前往甲○○
位於花蓮縣吉安鄉○○○街五十八號住處，將剩餘之五十萬元「
賄款」交予甲○○收受（原判決第七頁第十七至十八行）……張
志強於當晚在花蓮縣教育局局長辦公室，交付「賄款」六十萬元
予甲○○……謝東宏於九十年十二月中下旬，至機場接乙○○時
，在其車上交付乙○○現金三萬元之「回扣」，復於九十一年二
月、三月間，另在其車上交付乙○○現金六萬元之「回扣」。總
計交付甲○○合計一百十萬元、乙○○合計九萬元「賄款」（原
判決第七頁第二十五至三十一行）等情。其事實欄前後認定記載
不盡一致，不足為適用法律之依據，已有未合。乃原判決於理由
欄復又論斷說明：上訴人二人前揭所為係犯貪污治罪條例第四條
第一項第三款之購辦公用器材物品收取回扣罪（原判決第二十六
頁第十一至十二行）等情，其事實欄之記載與理由欄之說明，不
盡一致，亦有未洽。(2)、原判決事實欄六、(一)記載：……林進展
於取得現金後，於九十年十月底某日晚間，在張志強位於花蓮縣
吉安鄉○○○街五十二巷三號住處，交付張志強賄款八十萬元，
張志強扣除其中之三十萬元作為擔任白手套之酬金後，於當晚隨
即前往甲○○位於花蓮縣吉安鄉○○○街五十八號住處，將剩餘
之五十萬元賄款交予甲○○收受。……張志強經通知前往林進展
位於花蓮市○○街辦公室，林進展當場交付其中六十萬元予張志
強，由張志強於當晚在花蓮縣教育局局長辦公室，交付賄款六十
萬元予甲○○等情，是否認定張志強第一次交付甲○○五十萬元
，第二次交付甲○○六十萬元？乃原判決理由欄復又說明：林進
展如何分別交付張志強各八十萬元、五十萬元，張志強第一次扣
除三十萬元，第二次未扣除，及二次各如何交付甲○○各五十萬
元、六十萬元之事實，業據共同被告張志強迭於東機組、檢察官
偵查中及第一審審理中供述明確（原判決第十一頁第九至十二行
）；林進展如何與謝東宏向鄒國清調現，二次如何分別交付張志
強各八十萬元、五十萬元之事實，業據共同被告林進展供述明確
，核與證人鄒國清、張志強所證述之情節相符（原判決第十二頁
第六至十一行）等情，是否論述林進展第二次僅交付張志強五十
萬元，張志強未扣除而轉交該五十萬元與甲○○？其事實欄之認
定記載與理由欄之論述說明，不盡一致，已有未合。又上情與本
件事實如何及如何為法律之適用攸關，自應詳予調查釐清論述說
明。乃原審就上情未詳予調查釐清論述說明，逕為不利上訴人二
人之認定，亦有未洽。(二)、刑事訴訟法第一百五十九條第一項規
定：被告以外之人（含共同被告、共犯、證人、鑑定人、被害人
等）於審判外之言詞或書面陳述，除法律有規定者外，不得作為
證據。所謂法律有規定，即包括同法第一百五十九條之一至第一
百五十九條之五等，規定傳聞證據具有證據能力之例外情形。故
如採被告以外之人於審判外之言詞，即如警詢或檢察官偵查中之
言詞為證據時，必須符合法律所規定之例外情形，方得認其審判
外之陳述有證據能力，並須於判決中具體說明其符合傳聞證據例
外可信之情況及心證理由，否則即有違證據法則及判決不備理由
之違誤。原判決認定上訴人二人有前揭犯行，係依憑共同被告謝
東宏、林進展、張志強、乙○○、范新仁、黃肇成、李燕進、洪
敏郎、曾文賢，及證人李克難、洪錦煌、鄒國清等人，分別於法
務部調查局東部地區機動工作組（下稱東機組）及檢察官偵查中
供述各情，為其主要論據之一。而刑事訴訟法第二百八十七條之
二規定：「法院就被告本人之案件調查共同被告時，該共同被告
準用有關證人之規定」，即共同被告對於其他共同被告之案件，
為被告以外之第三人，本質上屬於證人。上訴人二人否認有前揭
犯行，又上開共同被告及證人分別於東機組及檢察官偵查中供述
各情，均屬被告以外之人於審判外所為之陳述，原則上無證據能
力。乃原判決未說明上開共同被告及證人等，分別於東機組及檢
察官偵查中供述各情，是否有刑事訴訟法所規定例外得為證據之
情形，而僅泛稱：共同被告在經過交互詰問之程序後，其於審判
外所為不利於其他共同被告之陳述，其證據能力即因而補正而具
有證據能力，因此乙○○、張志強、林進展、謝東宏於東機組所
為不利其他共同被告之陳述，具有證據能力（原判決第十七頁第
十三至十七行）等情，即逕採上開共同被告及證人分別於東機組
及檢察官偵查中供述各情，為認定上訴人二人有前揭犯行之依據
，尚有未合。(三)、有罪之判決書，應於理由內記載認定犯罪事實
所憑之證據及其認定之理由，為刑事訴訟法第三百十條第一款所
明定。故有罪之判決書，對於證據之具體內容，及法院本於如何
之經驗法則、論理法則或其他證據法則，而為合理判斷證據之價
值及證明力，並定其取捨與所形成之心證，均應詳為闡析論敘，
載明於理由內。否則即屬判決不載理由，其判決當然為違背法令
。原判決事實欄三認定記載：……甲○○同意協助並指示乙○○
配合，惟要有意投標之廠商自己先協調好……甲○○與乙○○二
人基於購辦公用物品，收取回扣之共同犯意聯絡，同時基於與謝
東宏、黃肇成、范新仁三人，共同意圖影響決標價格及獲取不法
利益之犯意聯絡，由甲○○指示乙○○配合採用范新仁、黃肇成
所製作之採購案規劃設計書，並協助由范新仁、黃肇成標得前揭
採購案，並為如原判決事實欄所載其餘之犯行等情，係依憑共同
被告謝東宏、林進展、張志強，分別於東機組、檢察官偵查及第
一審審理中供述各情，核與乙○○於東機組及檢察官偵查中供述
各情相符（原判決理由欄壹、一、(二)），為其主要依據。然原判
決未說明謝東宏、林進展、張志強、乙○○等人，分別於東機組
、檢察官偵查及第一審審理中，所分別供述之具體內容究竟如何
，及如何得認彼等相關供述之內容確屬相符，逕以上開並無具體
內容之理由，即於事實欄為上開認定記載，而為不利甲○○之認
定，致甲○○上訴意旨得據以指摘，其理由欠備，遽行判決，尚
有未合。(四)、有罪之判決書，對被告有利之證據不採納者，應說
明其理由，為刑事訴訟法第三百十條第二款所明定。故有罪判決
書對於被告有利之證據，如不加採納，必須說明其不予採納之理
由，否則即難謂無判決不備理由之違誤。是事實審法院應於審判
期日就被告否認犯罪所為有利之辯解事項與證據，予以調查，而
於有罪判決理由內詳加論列，否則率行判決，即屬於法有違。原
判決事實欄六、(二)認定記載：謝東宏先後於九十年十二月中下旬
，及九十一年二月至三月間，先後在車上交付乙○○三萬元及六
萬元回扣等情，係依憑謝東宏於東機組、檢察官偵查及第一審審
理中供述各情，為其主要論據之一。然乙○○否認謝東宏上開供
述各情係屬事實，並援引謝東宏於東機組、檢察官偵查及第一審
審理中相關供述之內容，指稱謝東宏前後供述不一，其供述各情
顯非事實，不足以證明乙○○有前揭犯行（原審卷第二宗第四九
二至四九四頁）等情。乙○○上開否認辯解各情是否屬實，其與
謝東宏相關供述各情是否能採為不利上訴人二人認定之依據攸關
，自應詳予調查釐清論述說明。乃原審就上情未詳予調查釐清，
復未說明乙○○上開否認辯解各情，其何以不能為有利乙○○論
斷之理由，其查證未盡且理由欠備，遽行判決，難昭折服。上訴
人二人上訴意旨指摘原判決關於上訴人二人部分不當，尚非全無
理由。按第三審法院應以第二審判決所確認之事實為判決基礎，
刑事訴訟法第三百九十四條第一項前段定有明文。原判決上述之
違背法令，影響於事實之確定，本院無可據以為裁判，應將原判
決關於上訴人二人部分撤銷，發回原審法院更為審判。
據上論結，應依刑事訴訟法第三百九十七條、第四百零一條，判
決如主文。
中　　華　　民　　國　九十六　年　　十　　月　 十八 　日
                      最高法院刑事第一庭
                          審判長法官  董　明　霈
                                法官  林　茂　雄
                                法官  張　祺　祥
                                法官  呂　永　福
                                法官  何　菁　莪
      本件正本證明與原本無異
                                      書  記  官
中　　華　　民　　國　九十六　年　　十　　月　二十四　日
                                                      ｚ
